ACORDAO-COMPLETO-2448342

ACÓRDÃO 4053/2020 ATA 47/2020 - PLENÁRIO

VISTOS, relatados e discutidos estes autos de representação acerca de possíveis irregularidades praticadas pelo Governo do Estado do Piauí na utilização dos recursos derivados do sucesso de demanda judicial (Ação Civil Pública 1999.61.00.050616-0, ajuizada perante a 19ª Vara Cível da Justiça Federal de São Paulo) na qual se discutiu a insuficiência da complementação da União ao Fundo de Manutenção e Desenvolvimento do Ensino Fundamental e de Valorização do Magistério de que trata o art. 6º da Lei 9.424/1996 (precatórios do Fundef) ,
ACORDAM os Ministros do Tribunal de Contas da União, reunidos em sessão de Plenário, ante as razões expostas pelo Relator e com fundamento no art. 276, § 1º, do Regimento Interno do TCU, em:
9.1. referendar a medida cautelar adotada nos termos do despacho à peça 13 destes autos, transcrito no relatório que precede este acórdão, bem como as medidas acessórias constantes do mencionado despacho.

Referendo de cautelar. Representação, formulada pela unidade técnica, acerca de possíveis irregularidades praticadas pelo Governo do Estado do Piauí na utilização dos recursos derivados do sucesso de demanda judicial (Ação Civil Pública 1999.61.00.050616-0, ajuizada perante a 19ª Vara Cível da Justiça Federal de São Paulo) na qual se discutiu a insuficiência da complementação da União ao Fundo de Manutenção e Desenvolvimento do Ensino Fundamental e de Valorização do Magistério de que trata o art. 6º da Lei 9.424/1996 (precatórios do Fundef)

Fundo de Manutenção e Desenvolvimento do Ensino Fundamental e de Valorização do Magistério - Fundef; Governo do Estado do Piauí.

3. Interessados/Responsáveis:
3.1. Interessado: Tribunal de Contas da União.
3.2. Responsáveis: não há.

13.1. Ministros presentes: José Mucio Monteiro (Presidente), Walton Alencar Rodrigues, Benjamin Zymler, Augusto Nardes (Relator), Raimundo Carreiro, Ana Arraes, Bruno Dantas e Vital do Rêgo.
13.2. Ministros-Substitutos presentes: Augusto Sherman Cavalcanti, Marcos Bemquerer Costa, André Luís de Carvalho e Weder de Oliveira.

ACORDAO-COMPLETO-2466797

Acórdão de Relação 581/2021 - Plenário

Acórdão de Relação

ESTADO DO PIAUI

AUGUSTO NARDES

Adoto como relatório o despacho que fundamentou a concessão da medida cautelar ora em apreciação (peça 13) :
"Trata-se de representação, com pedido de medida cautelar, formulada pela Secretaria de Controle Externo da Educação - SecexEducação (peças 11 e 12) em razão de possíveis irregularidades praticadas pelo Governo do Estado do Piauí na utilização dos recursos derivados do sucesso de demanda judicial (Ação Civil Pública 1999.61.00.050616-0, ajuizada perante a 19ª Vara Cível da Justiça Federal de São Paulo) na qual se discutiu a insuficiência da complementação da União ao Fundo de Manutenção e Desenvolvimento do Ensino Fundamental e de Valorização do Magistério de que trata o art. 6º da Lei 9.424/1996 (precatórios do Fundef) .
2.	Relata a SecexEducação que o Estado do Piauí estaria utilizando parcela desses recursos no pagamento de aluguel de imóveis próprios alocados na função 'educação' (unidades escolares, terrenos vazios, terrenos com obras de escola em andamento) , dentre outros, cuja propriedade teria sido transferida para o Fundo Financeiro do Regime Próprio de Previdência Social do estado, por intermédio da Lei Estadual 6.776/2016.
3.	Segundo a unidade técnica, o ente federado estaria se aproveitando de uma aparente transferência de bens imóveis - os quais, a propósito, continuariam sendo usados no sistema de educação básica estadual, nas mesmas finalidades de antes do advento da aludida lei estadual, para passar a pagar aluguel ao seu fundo de previdência pela utilização desses mesmos bens, cujos recursos seriam, ao fim e ao cabo, direcionados ao pagamento de despesas previdenciárias.
4.	No seu entendimento, tratar-se-ia de mera manobra formal por parte do ente federado para utilizar tais recursos, perenemente, com vistas a compensar o déficit previdenciário estadual, burlando a proibição que recai sobre os recursos do Fundeb ordinário e dos precatórios do Fundef no sentido de não ser possível destiná-los a despesas previdenciárias, ainda que de profissionais da educação, conforme o art. 71, inciso VI, da Lei 9.394/1996 (Lei de Diretrizes e Bases da Educação Nacional - LDB) e entendimento firmado por este Tribunal acerca da matéria, especialmente nos Acórdãos 1.824/2017, 1.962/2017 e 2.866/2018, todos do Plenário e da relatoria do Ministro Walton Alencar Rodrigues.
5.	No caso, apurou a SecexEducação que o estado do Piauí recebeu, em 1º/7/2020, a título de precatórios do Fundef, o montante de R$ 1.652.313.027,11.
6.	Desse total, o ente federado transferiu à Fundação Piauí Previdência (UG 210207) , a título de pagamento de aluguel de imóveis utilizados pelo sistema de educação básica estadual no exercício de 2017, o montante de R$ 91.646.731,14, mediante as ordens bancárias 2020OB11797, de 30/10/2020, no valor de R$ 18.711.936,66, e 2020OB12315, de 12/11/2020, no valor de R$ 72.934.794,48 (peça 4) .
7.	Tal quantia foi posteriormente transferida ao Fundo de Previdência (UG 210208) , conforme ordens bancárias 2020OB00744, de 3/11/2020, no valor de R$ 18.711.936,66, e 2020OB00765, de 16/11/2020, no valor de R$ 72.934.794,48, para fins de pagamento da folha de inativos do estado (peça 9) .
8.	Diante do apurado, a unidade técnica propõe a adoção de medida cautelar, ex oficio, a fim de impedir que, até posterior decisão de mérito desta Corte de Contas, os recursos dos precatórios do Fundef recebidos pelo Estado do Piauí sejam direcionados a novos pagamentos decorrentes da utilização e/ou disponibilização dos imóveis aportados no Fundo Financeiro do Regime Próprio de Previdência Social do Estado do Piauí de que trata o art. 2º da Lei Estadual 6.776/2016.
9.	Propõe, ademais, a realização de oitiva e diligência do ente federado, para obtenção de elementos adicionais visando ao aprofundamento dos exames.
10. De início, conheço da presente representação, por preencher os requisitos de admissibilidade previstos nos arts. 235 e 237, inciso VI, do Regimento Interno deste Tribunal c/c o art. 103, § 1º, da Resolução TCU 259/2014.
11. Passando à proposta apresentada pela SecexEducação, vislumbro, em uma análise perfunctória, a partir dos apontamentos consignados na instrução à peça 11 e no parecer à peça 12, a existência dos pressupostos da fumaça do bom direito e do perigo da demora a ensejar a adoção da tutela de urgência requerida pela unidade técnica.
12. Com efeito, os elementos inseridos nos autos indicam que os recursos recebidos pelo estado do Piauí a título de precatórios do Fundef estão sendo utilizados como forma de dar saúde financeira à previdência estadual, o que vai de encontro às normas de regência daquele fundo, bem como ao entendimento firmado por este Tribunal acerca da matéria, quanto à vedação, entre outras destinações, de dispêndios com passivos trabalhistas ou previdenciários.
13. Como colocado pela unidade técnica, a utilização pelo estado do Piauí dos recursos dos precatórios do Fundef no pagamento do aluguel dos imóveis desafetados pela Lei Estadual 6.776/2016 configura evidente prejuízo à educação e ao interesse público, uma vez que, em última análise, visa apenas atender a interesse da coletividade formada pelos beneficiários da previdência estadual, a partir do incremento do patrimônio do fundo de previdência em prejuízo da política pública custeada por aqueles fundos educacionais, ainda que 
'i) a escolha da forma de prestação dos serviços educacionais públicos se situar no campo discricionário do gestor de cada ente federado, que tanto pode optar por utilizar imóveis próprios quanto por realizar locações de suas unidades escolares, ii) as normas que regulam a utilização dos recursos do Fundeb/Fundef admitirem gastos com o pagamento de aluguéis, em conformidade com o art. 21 da Lei 11.494/2007, c/c o art. 70, inciso III, da Lei 9.394/96 (LDB) e iii) a doação entre entidades e órgãos públicos ser admitida pelo art. 17, inciso I, alínea 'b', da Lei 8.666/93'. 
14. Resumo, a seguir, as distorções apontadas pela SecexEducação no procedimento em questão: 
a) utilização pelo Estado do Piauí de parcela dos recursos oriundos dos precatórios do Fundef para o pagamento de aluguéis de imóveis que já integravam o patrimônio da rede estadual de educação básica e que foram aportados, sem contrapartida para a educação, em seu fundo de previdência, mediante a Lei Estadual 6.776/2016, com a correspondente obrigação de indenização, daquele momento em diante e por prazo indefinido, do novo proprietário pelo uso desses imóveis, que continuam sendo utilizados na mesma finalidade, configurando manobra com o objetivo de legitimar a utilização de recursos vinculados no pagamento de inativos do estado, com burla à vedação de utilização dos recursos do Fundef/Fundeb em dispêndios estranhos à  manutenção e desenvolvimento do ensino (conforme art. 71, VI, da Lei 9.394/1996 e entendimento firmado por este Tribunal acerca da matéria, especialmente nos Acórdãos 1.824/2017, 1.962/2017 e 2.866/2018, todos do Plenário e da relatoria do Ministro Walton Alencar Rodrigues) ;
b) ausência de nexo de causalidade entre os dispêndios realizados com o pagamento de aluguel ao fundo de previdência estadual e aqueles previstos no plano de aplicação dos recursos oriundos dos precatórios do Fundef apresentado pelo Governo do Estado do Piauí ao TCE/PI (peça 5) , por não se enquadrarem em quaisquer dos 3 (três) eixos previstos nesse plano de aplicação, a saber: 'programas pedagógicos e de formação dos profissionais em educação', 'investimentos em construção, recuperação, modernização e atualização tecnológica e da infraestrutura da rede de ensino' e 'programas de fortalecimento e valorização da gestão escolar e ações de apoio à rede de ensino';
c) ausência de previsão legal para utilização de recursos dos precatórios do Fundef para o pagamento de despesas de exercícios anteriores, no caso os exercícios de 2017 a 2019, uma vez que tais dispêndios refogem à própria essência do fundo, em nada contribuindo para o desenvolvimento e melhoria do ensino;
d) alienação dos imóveis objeto da Lei Estadual 6.776/2016 em desacordo com o disposto no art. 100 do Código Civil - segundo o qual os bens públicos de uso comum do povo e os de uso especial são inalienáveis, enquanto conservarem a sua qualificação -, haja vista que tais imóveis continuam a funcionar como escolas ou outros tipos de instalações educacionais, tal qual antes do advento daquela lei, dado o pagamento de aluguéis ao fundo de previdência estadual em razão da sua utilização, caracterizando vício na desafetação supostamente promovida pelo governo estadual;
e) alienação dos imóveis objeto da Lei Estadual 6.776/2016 de forma gratuita, com prejuízos à educação básica, já que, ao tempo em que o aporte operado inflou - de forma artificial e prontamente - o patrimônio do fundo estatal de previdência, tanto pelo valor presente dos imóveis recebidos quanto pelo fluxo positivo de receitas futuras de aluguel, implicou, em contrapartida, a necessária retração da estrutura já instalada para a educação básica, que tanto perdeu seus imóveis como se verá obrigada, para continuar funcionando normalmente, a arcar, de forma perene, com um fluxo negativo de caixa em favor de outra política pública estadual (a previdenciária) ;
f) impacto social negativo decorrente da diminuição dos investimentos estatais na política pública de educação básica, dado o desnecessário pagamento de aluguel por imóveis já afetados à educação, por período indeterminado;
g) inobservância dos arts. 15 a 17 da Lei Complementar 101/2000 (Lei de Responsabilidade Fiscal) quanto à obrigação de implementação de compensações para a criação de despesa de caráter continuado, consistente no pagamento de aluguel de relevante parcela de sua rede de ensino por período indeterminado.
15. Do resultado dos exames empreendidos pela SecexEducação, concluo, em juízo de cognição sumária, que, em princípio, a utilização de recursos recebidos pelo Estado do Piauí a título de precatórios do Fundef no pagamento de aluguel ao seu fundo de previdência está se dando em desacordo com a legislação de regência e com a jurisprudência deste Tribunal, configurando, assim, o fumus boni iuris. 
16. Por outro lado, os pagamentos de aluguel até então efetuados, no montante aproximado de R$ 90 milhões, aludem aos exercícios de 2017 a 2019, havendo a possibilidade iminente de realização de novos pagamentos referentes ao exercício de 2020, bem como aos anos vindouros, haja vista se tratar de despesa corrente, que perdurará por prazo indeterminado, o que pode vir a acarretar prejuízo maior ao Fundef/Fundeb e à educação, evidenciando, também, o periculum in mora, segundo pressuposto para que seja adotada a medida cautelar suscitada nos autos.
17. Por fim, não obstante a desafetação dos imóveis em questão tenha ocorrido em 2016, não houve qualquer pagamento de aluguel ou mesmo dotação orçamentária consignada nos orçamentos de 2017 a 2019 com tal destinação, não se tendo notícia de que isso tenha comprometido o sistema básico de educação, com prejuízos significativos à política educacional patrocinada pelo Fundeb e/ou ao interesse público. Em vista disso e não havendo, na atualidade, indicativos de que eventual determinação para suspensão do pagamento de aluguel possa ter tais implicações, inexiste o periculum in mora reverso.
18. Nesse sentido, concordo com a adoção da medida cautelar proposta pela unidade técnica, de determinação de suspensão do procedimento ora questionado, até que este Tribunal delibere sobre o mérito desta representação, bem como com a realização da oitiva do ente federado para apresentar os esclarecimentos devidos.
19. Discordo, porém, da diligência sugerida, pelas razões que exponho a seguir.
20. Basicamente, a unidade técnica pretende aprofundar os exames relativamente ao processo administrativo de alienação dos imóveis de que trata a Lei Estadual 6.776/2016 e aos consequentes pagamentos pela utilização desses imóveis.
21. Conquanto, aparentemente, a alienação pelo estado do Piauí de imóveis afetos à educação tenha-se dado sem a devida observância a regramentos e princípios administrativos e com potencial prejuízo às políticas públicas educacionais, conforme distorções consignadas nos itens 14.d a 14.g acima, não vislumbro competência deste Tribunal para se imiscuir no exame dessas questões.
22. Com efeito, é certo que, ante a existência de indícios de destinação indevida, a utilização dos recursos recebidos por esse ente federado a título de precatório do Fundef mereça ser investigada por este Tribunal, haja vista se inserir entre suas atribuições a fiscalização da aplicação, pelos estados e municípios, dos recursos dos fundos constitucionais de educação pública (antigo Fundef, atual Fundeb)  que receberem complementação da União, ainda que decorrentes de sentença judicial, por se tratarem de recursos de origem federal.
23. Todavia, ainda que tenha compreendido, em algum momento, a cooperação financeira da União, que, a propósito, é realizada de forma suplementar, a execução das políticas públicas educacionais no âmbito daquele estado, nelas incluídas a administração dos bens de uso especial da rede escolar estadual, envolve a gestão de recursos da esfera desse ente federado, dentre outras origens, que não se subordinam ao controle do TCU. 
24. Ou seja, sendo o ente federado o detentor da gestão do patrimônio da rede estadual de educação básica, a alienação de imóveis integrantes desse patrimônio é matéria que refoge à competência deste Tribunal.
25. Destarte, salvo melhor juízo, a averiguação das razões fáticas e normativas da opção do Estado do Piauí em alienar imóveis próprios, dos critérios de determinação dos valores de alienação e de locação posterior desses imóveis e da regularidade do processo de alienação compete aos órgãos locais de controle.
26. Nesse sentido, no lugar da diligência, julgo mais adequado o envio de cópia destes autos ao Tribunal de Contas do Estado do Piauí, ao Ministério Público do Estado do Piauí, à Procuradoria da República no Estado do Piauí, ao Ministério Público de Contas junto ao TCE/PI e à Controladoria Geral da União no Estado do Piauí, tal qual já sugerido pela unidade técnica, para que tais órgãos adotem as providências que julgarem cabíveis, no âmbito de suas respectivas competências
27. Ante todo o exposto, decido: 
a) determinar ao Estado do Piauí, cautelarmente, com fundamento no art. 276, caput, do Regimento Interno do TCU, que se abstenha, até a decisão definitiva de mérito deste Tribunal, de utilizar recursos do Fundef e do Fundeb, ainda que obtidos judicialmente, para novos pagamentos decorrentes da utilização e/ou da disponibilização dos imóveis aportados no Fundo Financeiro do Regime Próprio de Previdência Social do Estado do Piauí de que trata o art. 2º da Lei Estadual 6.776/2016, visto que tais pagamentos configuram manobra com o objetivo de legitimar a utilização de recursos vinculados no pagamento de despesas previdenciárias, conflitando, destarte, com a legislação regente daqueles fundos e o entendimento firmado por este Tribunal acerca da matéria, contido, em especial, nos Acórdãos 1.824/2017, 1.962/2017 e 2.866/2018, todos do Plenário e da relatoria do Ministro Walton Alencar Rodrigues, que vedam, entre outras destinações, dispêndios com passivos trabalhistas ou previdenciários;
b) determinar, nos termos do art. 276, § 3º, do Regimento Interno/TCU, a oitiva do Estado do Piauí para, caso tenha interesse, manifestar-se, no prazo de até quinze dias, sobre os fatos apontados nesta representação envolvendo a aventada utilização irregular de recursos dos precatórios do Fundef para o pagamento de contraprestação pela utilização dos imóveis aportados no Fundo Financeiro do Regime Próprio de Previdência Social do Estado do Piauí de que trata o art. 2º da Lei Estadual 6.776/2016, descritos nos itens 14.a a 14.c acima, alertando-o quanto à possibilidade de o Tribunal vir a determinar a restituição dos referidos montantes aos cofres daquele fundo, bem como a responsabilização dos agentes públicos que deram causa à citada despesa;
c)	 encaminhar cópia da presente decisão, acompanhada dos pareceres da unidade técnica que a fundamentaram (peças 11 e 12) , ao Estado do Piauí, a fim de subsidiar as manifestações a serem requeridas;
d) 	encaminhar cópia integral deste processo ao Tribunal de Contas do Estado do Piauí, ao Ministério Público do Estado do Piauí, à Procuradoria da República no Estado do Piauí, ao Ministério Público de Contas junto ao TCE/PI e à Controladoria Geral da União no Estado do Piauí, com a finalidade de fornecer subsídios às ações de controle a cargo de cada um desses órgãos".
É o Relatório.

não há

Não atuou.

REPRESENTAÇÃO. UTILIZAÇÃO DOS RECURSOS ALUSIVOS AOS PRECATÓRIOS DO FUNDO DE MANUTENÇÃO E DESENVOLVIMENTO DO ENSINO FUNDAMENTAL E DE VALORIZAÇÃO DO MAGISTÉRIO - FUNDEF EM DESACORDO COM AS NORMAS DE REGÊNCIA DESSE FUNDO E COM O ENTENDIMENTO FIRMADO POR ESTE TRIBUNAL ACERCA DA MATÉRIA, QUANTO À VEDAÇÃO, ENTRE OUTRAS DESTINAÇÕES, DE DISPÊNDIOS COM PASSIVOS TRABALHISTAS OU PREVIDENCIÁRIOS. PRESENÇA DO FUMUS BONI IURIS E DO PERICULUM IN MORA. CONCESSÃO DE MEDIDA CAUTELAR SUSPENDENDO O PROCEDIMENTO ATÉ O ADVENTO DE DELIBERAÇÃO DEFINITIVA DO TRIBUNAL A RESPEITO. OITIVA. REFERENDO DO PLENÁRIO.

REPRESENTAÇÃO (REPR)

Secretaria de Controle Externo da Educação - SecexEducação.

Em exame representação formulada pela Secretaria de Controle Externo da Educação - SecexEducação em razão de possíveis irregularidades praticadas pelo Governo do Estado do Piauí na utilização dos recursos derivados do sucesso de demanda judicial (Ação Civil Pública 1999.61.00.050616-0, ajuizada perante a 19ª Vara Cível da Justiça Federal de São Paulo) na qual se discutiu a insuficiência da complementação da União ao Fundo de Manutenção e Desenvolvimento do Ensino Fundamental e de Valorização do Magistério de que trata o art. 6º da Lei 9.424/1996 (precatórios do Fundef) .
2.	Em síntese, a SecexEducação identificou a utilização, pelo ente federado, de parcela dos recursos em tela para o pagamento de aluguel de imóveis que já integravam o patrimônio da rede estadual de educação básica e que foram aportados, sem contrapartida para a educação, em seu fundo de previdência, mediante a Lei Estadual 6.776/2016, com a correspondente obrigação de indenização, daquele momento em diante e por prazo indefinido, do novo proprietário pelo uso desses imóveis, que continuam sendo utilizados na mesma finalidade, configurando manobra com o objetivo de legitimar a utilização de recursos vinculados no pagamento de inativos do estado, com burla à vedação de utilização dos recursos do Fundef/Fundeb em dispêndios com passivos trabalhistas ou previdenciários (conforme art. 71, inciso VI, da Lei 9.394/1996 e entendimento firmado por este Tribunal acerca da matéria, especialmente nos Acórdãos 1.824/2017, 1.962/2017 e 2.866/2018, todos do Plenário e da relatoria do Ministro Walton Alencar Rodrigues) .
3.	Os fundamentos para a adoção da medida cautelar encontram-se devidamente indicados no despacho acostado à peça 13, transcrito no relatório precedente, por intermédio do qual acolhi proposta elaborada pela SecexEducação (peças 11 e 12) de determinar, cautelarmente, ao estado do Piauí a imediata suspensão da utilização dos recursos do Fundef/Fundeb em novos pagamentos decorrentes da utilização e/ou disponibilização dos imóveis aportados no Fundo Financeiro do Regime Próprio de Previdência Social do estado de que trata o art. 2º da Lei Estadual 6.776/2016.
4.	Como sabido, nos termos do art. 276 do Regimento Interno o Plenário ou o relator, em caso de urgência, de fundado receio de grave lesão ao erário, ao interesse público, ou de risco de ineficácia de decisão de mérito, poderá, de ofício ou mediante provocação, adotar medida cautelar, com ou sem prévia oitiva da parte, determinando, entre outras providências, a suspensão do ato ou do procedimento impugnado, até que o Tribunal decida sobre o mérito da questão suscitada, nos termos do art. 45 da Lei 8.443/1992.
5.	Todavia, o despacho do relator que adota a cautelar deve ser submetido ao Plenário para referendo, nos termos do art. 276, § 1º, do RI/TCU, razão pela qual o trago, nesta oportunidade, à deliberação deste Colegiado.
	Nesse contexto, ante as razões de decidir apresentadas no relatório precedente e com fundamento no art. 276, § 1º, do Regimento Interno/TCU, manifesto-me por que seja adotada a decisão que ora submeto à apreciação deste Colegiado.
TCU, Sala das Sessões Ministro Luciano Brandão Alves de Souza, em 8 de dezembro de 2020.
Ministro JOÃO AUGUSTO RIBEIRO NARDES 
Relator